最高法院刑事判決　　　　　　一○○年度台上字第二八○一號
上　訴　人　許明飛
　　　　　　陳冠章
上 列一 人
選任辯護人　陳建勛律師
上列上訴人等因擄人勒贖案件，不服台灣高等法院台中分院中華
民國一００年三月一日第二審判決（九十九年度上訴字第二二七
七號；起訴案號：台灣台中地方法院檢察署九十九度偵字第六六
三六號），提起上訴，本院判決如下：
    主  文
上訴駁回。
    理  由
按刑事訴訟法第三百七十七條規定，上訴於第三審法院，非以判
決違背法令為理由，不得為之。是提起第三審上訴，應以原判決
違背法令為理由，係屬法定要件。如果上訴理由書狀並未依據卷
內訴訟資料，具體指摘原判決不適用何種法則或如何適用不當，
或所指摘原判決違法情事，顯與法律規定得為第三審上訴理由之
違法情形，不相適合時，均應認其上訴為違背法律上之程式，予
以駁回。上訴人許明飛上訴意旨略稱：(一)、原判決採用告訴人即
被害人林貴得、李春燕夫妻之審判外陳述，作為認定許明飛犯罪
之依據，卻未載明究竟依據刑事訴訟法之何一法條，已嫌疏略；
其不採用林貴得在第一審審理中具結後所為有利於許明飛之證言
，僅以林貴得警詢時距離案發時間較近為由，採用該警詢筆錄，
而未就此傳聞證據究竟如何與審判中所言不符，具有特別可信之
情況，加以充分說明，自屬理由欠備。(二)、原判決認定黃仁豪係
共同正犯，於其事實欄內記載：「（由台灣台中地方法院通緝中
）」等文，然黃仁豪早經緝獲判刑，原判決仍照抄第一審之判決
書，不加更正，足見裁判品質堪虞；又原判決既然認定許明飛係
經案外人林和宏（按綽號「小胖」，對林貴得自稱「阿國」掩飾
身分）先前接洽林貴得，嗣並發生本案犯情，卻未傳證林和宏詳
加調查，顯然此節之認定，無何依據、純出臆測，違反證據裁判
主義；再被害人夫妻在偵查中，一致供稱歹徒原擬綁架之對象係
另案外人陳志舜，可見並非林貴得，此偵訊筆錄並經載錄於原判
決理由欄內，但其事實欄則載為「許明飛得知林貴得頗有財力，
且嗜好賭博，……（乃）準備設局勒索林貴得」，當有事實認定
與理由說明互相矛盾之違誤。(三)、其實，林貴得確有夥同陳志舜
，利用網路賭博遊戲而詐賭之情，非但經證人盧志瑋供證在卷，
且參諸林貴得在另共同正犯黃源竹（按經判刑確定）等人索賠時
，已當場承認詐賭，表明願意處理，嗣並自願簽立字據、交付部
分現金及簽發餘款本票，而黃源竹等人未強取林貴得身上任何財
物各等情，可見祇屬單純之妨害自由對討債作為，而非具有主觀
上不法所有意圖之擄人勒贖犯行。詎原審未履勘林貴得住處，調
查其確實架置諸多網路賭博設備，證明其詐賭而使許明飛等人受
害，許明飛等一夥人縱有設局押人之情，卻無不法所有之財產犯
罪意圖，遽行判決，自有查證未盡之違失，且依擄人勒贖罪論擬
，顯然法則適用不當。(四)、本件相關之民事已經和解，有協議書
在案可憑，林貴得在第一審更表明希望大事化小事，願意原諒許
明飛等人，第一審竟認為林貴得並非確有原諒之真心，復就許明
飛行使訴訟防禦權否認犯罪之作為，給予負面評價，遽謂檢察官
求刑有期徒刑四年六月，猶嫌過輕，宣告為有期徒刑五年六月，
致較諸具有累犯情形之黃源竹所獲四年八月刑期為重，顯然違背
公平原則、比例原則，原審未加糾正，自非允洽。另上訴人陳冠
章上訴意旨略謂：(一)、通訊監察必須符合法定列舉之重罪，然則
系爭通訊監察書所載之涉嫌觸犯法條竟係刑法第三百零二條（妨
害自由罪），既非適法，則監聽所得之證據並無證據能力，詎原
判決仍加採用，自違證據法則。(二)、黃源竹在警詢時，係供稱：
「輝哥」（按指許明飛）於民國九十八年八月二十三日電話約見
伊，見面後委託伊向人討債，伊應允後三日，即同年、月二十六
日晚上，「輝哥」又打電話要伊去現場直接上林貴得汽車收帳；
林貴得在偵查中，亦謂：陳冠章在汽車上係坐伊右邊，「有睡著
」、「感覺好像（祇）是跟來的」各等語，均屬有利於陳冠章之
證據，足以證明陳冠章並未事先同謀，且不明就裡，原審不加採
納，復不說明其不採之理由，自嫌理由不備。(三)、雖然黃源竹和
許明飛之電話通聯，經監聽得許明飛有「平分」之說，但參諸黃
、許歷次之警詢、偵查與審理中所供，皆謂許明飛祇認識黃源竹
，卻不認識黃仁豪及陳冠章等語，可見上揭「平分」之說，係專
指獲利由許明飛、黃源竹平分，豈能推論陳冠章一起平分。詎原
審未詳細調查陳冠章究竟有無基於擄人勒贖之存心，而與許明飛
、黃源竹、黃仁豪具有共同犯罪之意思聯絡，逕以上揭重罪刑責
相繩，非無採證認事違誤，並查證未盡、用法不當之違法各云云
。惟查：(一)證據之取捨、證明力之判斷，俱屬事實審法院自由裁
量判斷之職權，此項職權之行使，倘未違背客觀存在之經驗法則
或論理法則，即無違法可指，觀諸刑事訴訟法第一百五十五條第
一項規定甚明。又法院認定事實，並不悉以直接證據為限，其若
綜合各項調查所得之直接、間接證據，本於合理之推論而為判斷
、認定，要非法所不許。再同法第三百七十九條第十款所稱應於
審判期日調查之證據，係指與待證事實具有重要關係，客觀上認
為有調查之必要性及可能性，為認定事實、適用法律之基礎者而
言；如事實業臻明確，自毋庸為其他無益之查證，亦不發生未盡
證據調查職責之違法問題。本件原判決於程序方面，首先指出：
林貴得在警詢時之陳述，較諸審理中所供，有詳略之不同，致非
完全一致，經審酌係在案發之後，旋至警局製作筆錄，記憶清晰
，且因未直接面對犯罪行為人，能盡情陳述、無所保留，足認具
有特別可信之情況，復為證明犯罪存在所必要，當肯認其證據能
力；又林貴得、李春燕在偵查中，依法具結、供證，無有顯不可
信之特別情況，且已於審理中踐行交互詰問等訴訟程序，自亦得
為證據（以上，雖未載明係依刑事訴訟法第一百五十九條之一第
二項及第一百五十九條之二規定為之，無非行文簡略，於判決本
旨不生影響）；系爭行動電話監察所憑之通訊監察書有關之聲請
書，係以「強盜（及妨害自由）」作為案由，涉嫌觸犯之法條引
用「刑法第三百零二條、第三百二十八條」，前一法條固屬贅引
，後一法條要與通訊保障及監察法第五條第一項第一款規定相符
，仍屬合法之監聽，被監聽之當事人許明飛和黃源竹就通訊監察
紀錄譯文之內容亦無何爭執，則此譯文同屬適格之證據。再於實
體方面，載明主要係依憑許明飛坦承提供二支人頭手機，分交林
和宏、黃源竹使用，指示林和宏出面邀約林貴得，嗣由黃源竹率
人進入林貴得之汽車，挾持林貴得，許明飛、林和宏一路尾隨監
控前車，許明飛利用林和宏持用之人頭手機聯繫黃源竹之人頭手
機，指揮黃源竹向林貴得索款，於達成協議後，許明飛指示李方
國向林妻李春燕取得新台幣（下同）十萬元現金，另指使林和宏
（下車）至賣場購買（空白）本票，放置台中市○○路、寧夏路
口附近之「麥當勞（速食店）」，供黃源竹取交林貴得，命林貴
得簽發作為尾款給付憑證，許明飛因此分給黃源竹三萬元；黃源
竹直承：事先即受許明飛請託「討債」，約定事成後分給三成為
酬，果獲許明飛再度明確指示，伊即邀黃仁豪、陳冠章同行，依
許明飛所言車輛牌號，上車挾持林貴得，復依許明飛指示，邊向
林貴得索款、邊將車繞行，途中以上揭人頭手機通聯，達成先付
十萬元現金，餘額一百十萬元簽發本票並立據為憑之協議，許明
飛再指示前往「麥當勞」，言明本票與立據用紙放在店外之電箱
上面，要伊拿給林貴得簽發，許明飛尚在電話中直接要求林貴得
如何立據，此手機係許明飛專為本件之事提供伊使用，並「叫我
不要用自己的手機跟他講（電話），林貴得離去約五分鐘，許明
飛即叫人來拿去上揭本票及立據（按以「立據」為標題，實則記
載略謂網路賭博詐欺，願賠一百二十萬元之協議書）；陳冠章供
承：受綽號「小源」之黃源竹邀約處理債務，挾持林貴得，伊坐
林貴得右邊，左手勾住林貴得右手，防免脫逃，同行之黃仁豪尚
持槍抵住林貴得左腰腹間，逼問「職棒簽賭」如何償款，後來林
貴得要其妻拿錢，亦有簽發本票各等語之部分自白；林貴得迭在
警詢及偵查中，堅稱：不知「阿國」之真實身分，應約到場，卻
遭人以疑似槍枝之物抵住，強將伊挾坐汽車後座中間，車輛繞行
途中，歹徒自稱係「天下遊戲」之代理商，遭伊詐賭，索賠一百
八十萬元，如不配合，將載往大肚山「處理掉」云云，伊雖實無
此詐情，但無法反抗，不得已答應電話中人，由歹徒向伊妻拿取
十萬元現款，伊另簽發三紙面額共計一百十萬元之本票（按分別
為五十萬元、三十萬元、三十萬元）及一紙內容略謂因職棒簽賭
行詐，願賠付一百二十萬元，已付十萬元之「立據」，伊至隔天
上午五點多始被釋放，先後遭挾持六至八小時；李春燕偵查中證
實確因林貴得被擄，伊依歹徒電話指示，深夜領出十萬元存款，
行至上揭寧夏路與文心路口轉角，任由歹徒取去現金，林貴得獲
釋後，旋同去報警各等語之證言；李春燕之領款存摺影本；林貴
得簽發之三紙本票、書立之「立據」一紙；林貴得車門外側採集
得歹徒所吐檳榔汁，鑑出和黃源竹ＤＮＡ型別相符之鑑驗書（含
採證照片、採證紀錄表）；警員蒐證付款現場照片；系爭行動電
話通聯紀錄及譯文；並衡諸黃源竹等人既未出示任何詐賭之證據
，三更半夜要求李春燕立即出門提領十萬元，隻身路邊交款予不
認識之男子，林貴得則在簽發三紙高達一百十萬元本票與立下承
認詐賭賠款之字據情況下，始獲釋放，顯然以財物之交付，作為
回復自由之對價，殊異一般討債常情；另參以許明飛既自稱係「
天下遊戲」代理商，和所謂「拓博娛樂科技有限公司」（下稱拓
博公司）簽約，經營電腦麻將云云，但無法提出任何契約供查，
且經向經濟部中部辦公室查詢，實無拓博公司登記案卷；許明飛
又指稱曾經透過盧志瑋拿賭博遊戲板給林貴得而對賭云云，非但
為盧志瑋、林貴得一致堅決否認，盧志瑋尚堅稱不曾聽聞有詐賭
之事，許明飛一面坦言：「線上遊戲，不可能知道玩家的住址跟
真實身分」，卻又謂其遭人詐賭，行詐之人即為林貴得，另方面
稱遭詐賭時間長達三、四個月，然竟自案發年餘，迄今無能提出
所謂電腦賭博紀錄、帳目或任何付給彩金之憑證，況連輸三、四
個月於同一人，未及早懷疑詐情，仍繼續對賭，更每週交付輸款
，而先謂賭輸一百五十萬元，卻於押人之初索還一百八十萬元，
悉違社會常情；許明飛指稱林貴得利用「駭客」電腦程式，行「
麻將」詐賭，尤與黃源竹、陳冠章指責林貴得以「職棒簽賭」行
詐，迥非一致；林貴得遭綁架期間，許明飛撥電話和黃源竹通話
十六次，黃源竹撥電話給許明飛六次，皆以上揭二支人頭手機通
聯，然於此期間之前及後，則以其等原來平常持用之正常、正當
門號手機通聯，事後為警依法監聽得許明飛安撫黃源竹，要求不
能盲動，否則會「關很久」，並稱先前所得「大家都平分」、「
我又沒有拿比較多」等各情，足見實無所謂詐賭之事，而係許明
飛設局藉詞、擄人勒贖，乃認定上訴人等確有如原判決事實欄甲
項所載之犯行，因而維持第一審論處許明飛、陳冠章以共同意圖
勒贖而擄人罪刑（依取贖後釋放被害人減輕其刑之規定予以減刑
，分處有期徒刑五年六月、四年）之判決，駁回其等之第二審上
訴。對於其等僅承認剝奪林貴得自由，取得上揭現金、本票，而
矢口否認犯擄人勒贖重罪名，所為係要索還遭詐賭之金錢，主觀
上乏擄人勒贖犯意云云之辯解，如何係飾卸之詞，不足採信，亦
據卷內訴訟資料詳加指駁、說明。並指出縱然未同時強取林貴得
隨身之項鍊、手鍊與皮包內財物，仍無解於犯罪之成立，不足為
有利之認定依據。所為之事實認定及得心證理由，俱有卷內各項
證據資料可稽，自形式上觀察，並未違背客觀存在之經驗法則或
論理法則，且事實已臻明確，核無未盡證據調查職責之違法可言
。各上訴意旨置原判決已明白論斷之事項於不顧，對於原審採證
認事職權之適法行使，任憑己意而為指摘，且猶為單純事實之爭
執，不能認為適法之第三審上訴理由。(二)、宣告刑度之擇定，係
實體法賦予法院之自由裁量權，此項職權之行使，既在法定刑範
圍之內，客觀上又無顯然濫權、失當情形，即無違法。關於許明
飛之量刑斟酌因素，原判決花費將近二頁之大篇幅詳細說明如何
以行為人之責任作為基礎，而審酌各情，客觀上堪認無許明飛上
訴意旨所謂違背比例原則、平等原則之情形存在。至其他上訴意
旨，無非就不影響於判決本旨之行文或枝節性事項而為爭議，依
刑事訴訟法第三百八十條規定之法理，並非適法之第三審上訴理
由。依上說明，應認上訴人等之上訴，均違背法律上之程式，皆
予駁回。
據上論結，應依刑事訴訟法第三百九十五條前段，判決如主文。
中    華    民    國  一○○  年    五    月  二十六  日
                      最高法院刑事第八庭
                          審判長法官  花  滿  堂  
                                法官  黃  正  興  
                                法官  洪  昌  宏  
                                法官  徐  昌  錦  
                                法官  王  聰  明  
本件正本證明與原本無異
                                      書  記  官  
中    華    民    國  一○○  年    五    月   三十   日
                                                     m